ACORDAO-COMPLETO-2461794

ACÓRDÃO 4059/2021 ATA 7/2021 - SEGUNDA CÂMARA

VISTOS, relatados e discutidos os presentes autos de concessão de aposentadoria nos quais são apreciados os embargos de declaração opostos em face do Acórdão 7735/2020-TCU-Segunda Câmara;
ACORDAM os Ministros do Tribunal de Contas da União, reunidos em Sessão da 2ª Câmara, ante as razões expostas pelo Relator, em:
9.1. conhecer dos embargos de declaração, com fundamento no art. 32, inciso II, da Lei 8.443/1992, c/c art. 287 do Regimento Interno/TCU para, no mérito, acolhê-los;
9.2. tornar sem efeito o Acórdão 7735/2020-TCU-Segunda Câmara e considerar tacitamente registrado o ato de aposentadoria referente a Franklin Delano de Oliveira Dornelles;
9.3. dar ciência da presente deliberação ao embargante, ressaltando-se que o relatório e o voto que a acompanham podem ser consultados no endereço www.tcu.gov.br/acordaos;
9.4. autorizar o arquivamento do processo, após o exame por parte da Secretaria de Fiscalização de Integridade de Atos e Pagamentos de Pessoal e Benefícios Sociais, em face do disposto no subitem 9.2.3. do Acórdão 122/2021-TCU-Plenário.

Embargos de declaração (peça 108) opostos pelo Sr. Franklin Delano de Oliveira Dornelles, ex-servidor da Polícia Federal, contra o Acórdão 7735/2020TCU2ª Câmara

Segunda Câmara

Departamento de Polícia Federal - DPF.

3. Recorrente: Franklin Delano de Oliveira Dornelles (XXX.279.587-XX).

13.1. Ministros presentes: Bruno Dantas (Presidente), Augusto Nardes, Aroldo Cedraz (Relator) e Raimundo Carreiro.
13.2. Ministro-Substituto presente: Marcos Bemquerer Costa.

AROLDO CEDRAZ

Adoto como Relatório a bem lançada instrução do auditor federal de controle externo responsável pela análise do processo no âmbito da Secretaria de Recursos (peça 128) , cuja proposta de encaminhamento contou com a aprovação do corpo dirigente da referida unidade técnica (peça 129) :
INTRODUÇÃO
1.	Trata-se de embargos de declaração (peça 108) opostos pelo Sr. Franklin Delano de Oliveira Dornelles, ex-servidor da Polícia Federal, contra o Acórdão 7735/2020-TCU-Segunda Câmara (peça 97) .
1.1. A deliberação recorrida apresenta o seguinte teor:
VISTOS, discutidos e relatados estes autos de concessão de aposentadoria, nos quais é apreciado o Pedido de Reexame interposto por Franklin Delano de Oliveira Dornelles contra o Acórdão 807/2019-TCU-Segunda Câmara;
ACORDAM os Ministros do Tribunal de Contas da União, reunidos em sessão da 2ª Câmara, diante das razões expostas pelo Relator, em:
9.1. com fundamento nos arts. 33 e 48 da Lei nº 8.443/1992, conhecer do Pedido de Reexame para, no mérito, negar-lhe provimento;
9.2. dar ciência desta deliberação ao recorrente, ressaltando-se que o Relatório e o Voto que a acompanham podem ser consultados no endereço  (grifos acrescidos) .
HISTÓRICO
2.	Este Tribunal julgou ilegal o ato de aposentadoria do recorrente, em decorrência da contagem de tempo ficto com base na Lei 3.313/1957. Isto porque o entendimento deste Tribunal é o de que é indevida a contagem de tempo ficto e ponderado. Nesse sentido, é a Súmula 245:
Não pode ser aplicada, para efeito de aposentadoria estatutária, na Administração Pública Federal, a contagem ficta do tempo de atividades consideradas insalubres, penosas ou perigosas, com o acréscimo previsto para as aposentadorias previdenciárias segundo legislação própria, nem a contagem ponderada, para efeito de aposentadoria ordinária, do tempo relativo a atividades que permitiriam aposentadoria especial com tempo reduzido.
2.1.	A exceção à regra supra está contida no entendimento do Acórdão 2008/2006-TCU-Plenário, o qual permite a contagem ponderada de servidores ex-celetistas que foram passados compulsoriamente para o regime estatutário com o advento da Lei 8.112/1990 e exerciam atividades consideradas insalubres, penosas ou perigosas. Tal contagem, no entanto, fica restrita ao período laborado sob o regime da CLT.
2.2.	O recorrente aposentou-se como Perito Criminal Federal em 20/3/2006, com o total de 30 anos, 2 meses e 7 dias de tempo de serviço (peça 1, p. 18) .
2.3.	Conforme peça 1, p. 20, houve a contagem, para fins de aposentadoria, do "abono" de 20% que resultou em 1 ano, 5 meses e 4 dias. 
2.4.	A contagem do tempo ficto efetuada pelo Departamento de Polícia Federal advém de entendimento acerca da aplicação da Lei Complementar 51/1985, que dispõe sobre a aposentadoria do servidor público policial.
2.5.	Antes do advento da referida Lei Complementar 51/1985, a aposentadoria dos servidores do Departamento da Polícia Federal - DPF, que exerciam atividade estritamente policial era regida pela Lei 3.313/1957, a qual exigia 25 anos de serviço para a concessão do benefício com proventos integrais.
2.6.	Com a entrada em vigor da Lei Complementar 51/1985, esse período passou a ser de 30 anos, ou seja, um acréscimo de 20%. Assim, a DPF passou a aplicar um percentual de 20% sobre o período trabalhado na vigência da Lei 3.313/1957, de forma a compensar o referido aumento.
2.7.	No que tange a esse adicional de 20% sobre o tempo de serviço prestado sob a égide da Lei 3.313/1957 de atividade de policial, o entendimento desta Corte de Contas é no sentido de que é indevido tal acréscimo. Como exemplo, citam-se os Acórdão 6612/2012-TCU-Primeira Câmara, 623 e 624/2014-TCU-2ª Câmara.
2.8.	Assim, verifica-se que o interessado não atingiu o requisito de 30 anos, conforme requerido pela Lei Complementar 51/1985, no caso de homens e, por via de consequência, o seu ato de aposentação foi julgado ilegal. 
2.9.	Foi interposto pedido de reexame (peça 78) contra o Acórdão 807/2019-TCU-Segunda Câmara (peça 70) , que julgou ilegal sua aposentadoria. No entanto, no mérito, foi-lhe negado provimento, mediante o Acórdão 7735/2020-TCU-Segunda Câmara (peça 97) , ora embargado.
ADMISSIBILIDADE
3.	Reitera-se o exame de admissibilidade realizado pelo Sar/Serur (peça 111) , que opinou pelo conhecimento do recurso, nos termos do art. 34, § 2º, da Lei 8.443, de 1992 e no artigo 287, § 3º, do RI/TCU, suspendendo-se os efeitos do item 9.1 do Acórdão 7735/2020-TCU-Segunda Câmara. O Excelentíssimo Senhor Ministro Aroldo Cedraz, mediante despacho de peça 112, concordou com esta unidade técnica. 
PRELIMINAR DE REGISTRO TÁCITO 
4.	Cumpre observar que o ato de aposentadoria do recorrente (peça 55) foi disponibilizado ao TCU em 20/12/2007 e julgado ilegal, em Sessão de 12/2/2019, da Segunda Câmara (peça 70) .
4.1.	De acordo com as disposições do Acórdão 587/2011-TCU-Plenário, da Relatoria do E. Ministro Valmir Campelo, vinha esta Corte decidindo que o transcurso de mais de cinco anos desde a entrada do ato de pessoal no TCU, embora não consolidasse situações de ilegalidade, em razão da precariedade dos atos de concessão, cuja natureza é complexa, gerava a necessidade de instauração do contraditório.
4.2.	A consolidação de atos sujeitos a registro manifestamente ilegais, em razão do transcurso de grande lapso temporal, em respeito ao princípio da segurança jurídica, só era admitida pelo TCU em situações excepcionais, quando caracterizada a irreversibilidade da situação fática do interessado ou demonstrado que este estaria sujeito a prejuízo insuportável, caso o correspondente ato de concessão fosse julgado ilegal (cf., e.g., Acórdão 2251/2014-TCU-Plenário, Relator E. Ministro Bruno Dantas) .
4.3.	No entanto, em 19/2/2020, o Pretório Excelso, ao julgar o Recurso Extraordinário 636.553/RS, apreciando o tema 445 da repercussão geral, fixou a seguinte tese:
Em atenção aos princípios da segurança jurídica e da confiança legítima, os Tribunais de Contas estão sujeitos ao prazo de 5 anos para o julgamento da legalidade do ato de concessão inicial de aposentadoria, reforma ou pensão, a contar da chegada do processo à respectiva Corte de Contas.  
4.4.	Naquela ocasião, o Relator, E. Ministro Gilmar Mendes, fundamentou a adoção do prazo de cinco anos por analogia ao prazo previsto no Decreto 20.910/1932, tendo mencionando, ainda, ser esse lapso temporal equivalente ao previsto nas Leis 9.873/1999 e 9.784/1999.
4.5. Assim, estabeleceu o prazo de cinco anos para que o Tribunal de Contas aprecie o ato, autorizando ou negando o respectivo registro.  
4.6.	Sobre o impacto do julgamento do Guardião da Constituição no RE 636.553/RS em processos sujeitos a registro no TCU, traz-se à colação as pertinentes observações do Excelentíssimo Senhor Ministro Walton Alencar Rodrigues, por ocasião do Acórdão 122/2021-TCU-Plenário (TC Processo 013.339/2020-6) :
	Sem embargo de considerar o mérito da decisão do STF, o anterior entendimento acerca da observância do contraditório e da ampla defesa após o transcurso de cinco anos desde a chegada do processo no TCU restou prejudicado, porquanto, após esse tempo, segundo prelecionou o Relator da matéria no STF, o ato deve ser considerado "registrado tacitamente". 
	No julgamento dos embargos de declaração, opostos em face dessa decisão, finalizado em 4/12/2020, o E. Relator aduziu que, "passado esse prazo [de cinco anos, contado de forma ininterrupta, a partir da chegada do processo à corte de contas] sem finalização do processo, o ato restará automaticamente estabilizado. Abre-se, a partir daí, a possibilidade de sua revisão, nos termos do art. 54 da Lei 9.873/1999" (grifos meus) . 
	A expressa menção do relator à possibilidade de revisão do ato considerado tacitamente registrado impõe novas considerações e imediatas providências por parte desta Corte.
	Relativamente à área de pessoal da Administração Federal, já tive a oportunidade de fazer inúmeros pronunciamentos acerca do acúmulo dos processos na Sefip, que há pouco tempo passavam em muito de cem mil, ajuntados ao longo dos anos. Grande parte desses processos foram devolvidos aos órgãos de origem para correção de irregularidades e reenvio ao TCU. E os que permaneceram desafiam a capacidade de trabalho do Tribunal.
 (...) 
	Por esse motivo conclui-se que, a partir do registro tácito do ato de concessão, é possível a sua revisão, no prazo de 5 anos, com base no aludido artigo da lei de processo administrativo [art. 54 da Lei 9.784/1999.
	Esse entendimento é plenamente compatível com o disposto no art. 260, § 2º, do Regimento Interno do TCU, in verbis:
§ 2º O acórdão que considerar legal o ato e determinar o seu registro não faz coisa julgada administrativa e poderá ser revisto de ofício pelo Tribunal, com a oitiva do Ministério Público e do beneficiário do ato, dentro do prazo de cinco anos da apreciação, se verificado que o ato viola a ordem jurídica, ou a qualquer tempo, no caso de comprovada má-fé.  
	Registro que o E. Relator no STF, ao apreciar os embargos de declaração, expressamente entendeu desnecessária a modulação de efeitos da decisão adotada no RE 636.553/RS, devendo ser aplicada imediatamente, com efeitos ex tunc.
	Em síntese, o entendimento adotado pelo Supremo Tribunal Federal, em sede de recurso extraordinário, com repercussão geral reconhecida, deve ser observado por todos os juízes e tribunais, nos termos dos arts. 927, inciso III, e 1.030 do Código de Processo Civil.
	Cabe ao TCU, por conseguinte, em atendimento à disposição legal e aos princípios da eficiência, da razoável duração do processo e da isonomia, evoluir, no entendimento e nos procedimentos, para compatibilizar suas decisões com a recente tese da Suprema Corte.
	Chamo a atenção que as despesas atinentes a pessoal, como as reformas, aposentadorias e pensões, além de vencimentos, subsídios etc., configuram os maiores gastos da União Federal - maior mesmo que os juros da dívida - sendo inconcebível que servidores públicos federais continuem fazendo letra morta das normas jurídicas e da Constituição em vigor, mantendo o pagamento de verbas a que não fazem jus, segundo plúrimas decisões do TCU e dos órgãos do Poder Judiciário, como é o caso dos autos (grifos acrescidos) .
4.7.	No caso concreto, vale repisar que o ato de aposentadoria em reexame foi disponibilizado ao TCU em 20/12/2007 e julgado ilegal, em Sessão de 12/2/2019 da Segunda Câmara (peça 70) . Assim, é de se entender que houve o seu registro tácito em 20/12/2012 e o seu aperfeiçoamento definitivo em 20/12/2017, anteriormente, portanto, à referida sessão da Segunda Câmara do TCU.
4.8.	Nesse sentir, é de se entender que o ato de aposentadoria sub examine deve ser considerado tacitamente registrado, com proposta de arquivamento do processo correspondente e ciência ao órgão de origem, visto não ser mais possível, na espécie, a aplicação das disposições contidas no art. 260, § 2º, do Regimento Interno do TCU, in verbis:
§ 2º O acórdão que considerar legal o ato e determinar o seu registro não faz coisa julgada administrativa e poderá ser revisto de ofício pelo Tribunal, com a oitiva do Ministério Público e do beneficiário do ato, dentro do prazo de cinco anos da apreciação, se verificado que o ato viola a ordem jurídica, ou a qualquer tempo, no caso de comprovada má-fé. 
4.9. A conclusão ora apresentada nesta instrução vai ao encontro da orientação emanada do Pretório Excelso e do Plenário do Tribunal de Contas da União.
CONCLUSÃO
5.	Diante do exposto, é de se concluir que o ato de aposentadoria sub examine (peça 55) deve ser considerado tacitamente registrado, com proposta de arquivamento do processo correspondente e ciência ao órgão de origem, ante a impossibilidade de aplicação das disposições contidas no art. 260, § 2º do Regimento Interno do TCU, que trata da revisão de ofício.
PROPOSTA DE ENCAMINHAMENTO
6.	Ante o exposto, submetem-se os autos à consideração superior, propondo-se, com fundamento no art. 48 da Lei 8.443/1992:
a) conhecer dos embargos de declaração opostos, para, no mérito, acolhê-los, no sentido de tornar sem efeito o acórdão recorrido, considerando o ato de aposentadoria de peça 55 tacitamente registrado, com proposta de arquivamento do processo correspondente e ciência ao órgão de origem;
b) informar ao recorrente e demais interessados do acórdão a ser proferido, destacando que o relatório e o voto que o fundamentam podem ser acessados por meio do endereço eletrônico www.tcu.gov.br/acordaos. 
	É o Relatório.

Vitor Cândido Soares (OAB/DF 60.733), Larissa Benevides Gadelha Campos (OAB/DF 29.268), Antônio Torreão Braz Filho (OAB/DF 9.930) e outros.

Não atuou.

PESSOAL. APOSENTADORIA. ATO CONSIDERADO ILEGAL, COM NEGATIVA DE REGISTRO. PEDIDO DE REEXAME IMPROVIDO. EMBARGOS DE DECLARAÇÃO. SUPERVENIÊNCIA DE DELIBERAÇÃO DO SUPREMO TRIBUNAL FEDERAL NO ÂMBITO DO RE 636.553/RS, EM 4/12/2020. EFEITO EX TUNC. TRANSCURSO DO PRAZO DE 5 ANOS DESDE A ENTRADA DO ATO ILEGAL NO TCU. ATO TACITAMENTE REGISTRADO. ACOLHIMENTO DOS EMBARGOS. ATENDIMENTO AO DISPOSTO NO ACÓRDÃO TCU 122/2021 - PLENÁRIO. VERIFICAÇÃO QUANTO À POSSIBILIDADE DE REVISÃO DE OFÍCIO, COM FULCRO NO ART. 54 DA LEI 9.874/1999, C/C O ART. 260, § 2º, DO REGIMENTO INTERNO/TCU. CIÊNCIA. 1. Passados cinco anos, contados de forma ininterrupta, a partir da entrada do ato de admissão e de concessão de aposentadoria, reforma e pensão (CF, 71, III) no TCU, o ato restará automaticamente estabilizado e considerado registrado tacitamente (RE 636.553/RS, Pleno, rel. E. Ministro Gilmar Mendes). 2. Estabilizado o ato, abre-se, a partir daí, a possibilidade de sua revisão, nos termos do art. 54 da Lei 9.874/1999 (ED no RE 636.553/RS, Pleno, rel. E. Ministro Gilmar Mendes).

APOSENTADORIA (APOS)

Secretaria de Recursos.

Como visto no Relatório precedente, os embargos de declaração devem ser conhecidos, eis que atendidos os requisitos específicos de admissibilidade aplicáveis à espécie.
2.	Quanto ao mérito, verifico que a Secretaria de Recursos abordou, com bastante propriedade, em sua minudente instrução, todos os argumentos apresentados pelo embargante, trazendo a lume a novel jurisprudência do STF (RE 636.553/RS) e do TCU (Acórdão 122/2021-TCU-Plenário, rel. Min. Walton Alencar Rodrigues) sobre o tema, e tornando desnecessária a adução de considerações adicionais. 
3.	Sendo assim, acolho como razões de decidir os argumentos apresentados pela unidade instrutiva e manifesto concordância com a proposta de encaminhamento, no sentido de conhecer dos embargos de declaração para, no mérito, acolhê-los, determinando-se a promoção do registro tácito do ato de aposentadoria referente a Franklin Delano de Oliveira Dornelles (peça 55) e, em acréscimo, das providências subsequentes por parte da secretaria do Tribunal, em especial quanto à possibilidade da revisão de ofício, conforme disposto na deliberação paradigma desta Corte de Contas (Acórdão 122/2021-TCU-Plenário, rel. Min. Walton Alencar Rodrigues) , in verbis:
	9.2. ordenar à Segecex que, em conjunto com a Sefip:
	9.2.1. dê imediato início aos procedimentos destinados à revisão de ofício dos atos de pensão instituídos por Erni Ivo Ritzel, Jurandyr Guedes e Luiz Flores;
	9.2.2. identifique, entres os atos constantes da base de dados do Sistema de Apreciação e Registro de Atos de Admissão e Concessões (Sisac) e ou do Sistema de Atos de Pessoal (e-pessoal) pendentes de julgamento, aqueles que, à luz da decisão exarada pelo STF no Recurso Extraordinário 636.553/RS, devem ser considerados tacitamente registrados;
	9.2.3. identifique, entre os atos selecionados segundo o critério acima, aqueles que contenham algum tipo de ilegalidade e cujos prazos para revisão de ofício encontram-se em curso, adotando medidas sistematizadas para que sejam, com a maior brevidade possível, submetidos aos procedimentos de revisão de ofício, com fulcro no art. 54 da Lei 9.784/1999, c/c o art. 260, § 2º, do Regimento Interno do TCU;
	9.2.4. confeccione relatório com as informações relativas aos atos tacitamente registrados, não mais passíveis de revisão de ofício, a ser submetido ao conhecimento deste Colegiado, com proposta de arquivamento dos processos correspondentes e ciência dos órgãos de origem, sem prejuízo das determinações corretivas para situações não convalidadas pelo registro tácito;
	9.2.5. informe a este Colegiado, no prazo de 30 dias, as medidas adotadas com vistas ao cumprimento das determinações acima, bem como os eventuais obstáculos a serem enfrentados, no âmbito do TCU, com indicação das possíveis soluções, para que possamos impedir a convalidação indevida do maior número possível de atos de concessão de pessoal, em estrita observância do dever definido no art. 71, inciso III, da Constituição Federal.  (Destaquei) 
	Ante o exposto, manifestando integral concordância com o exame realizado pela Secretaria de Recursos, VOTO por que seja adotada a minuta de Acórdão que submeto ao Colegiado. 
TCU, Sala das Sessões Ministro Luciano Brandão Alves de Souza, em 16 de março de 2021.
AROLDO CEDRAZ 
Relator